【裁判字號】    97,消債更,206
【裁判日期】    971225
【裁判案由】    聲請更生程序
【裁判全文】
臺灣苗栗地方法院民事裁定           97年度消債更字第206號
聲請人  即
債  務  人  甲○○
上列當事人因消費者債務清理事件聲請更生及保全處分，本院裁
定如下：
    主  文
更生及保全處分之聲請均駁回。
聲請費用由聲請人負擔。
    理  由
一、按債務人與金融機構協商成立者，不得聲請更生或清算，但
    因不可歸責於己之事由，致履行顯有重大困難者，不在此限
    ；本條例施行前，債務人依金融主管機關協調成立之中華民
    國銀行公會會員辦理消費金融案件無擔保債務協商機制與金
    融機構成立之協商，準用前項之規定，消費者債務清理條例
    第151 條第5 項、第6 項分別定有明文。又聲請更生或清算
    不合程式或不備其他要件者，法院應以裁定駁回之，但其情
    形可以補正者，法院應定期間先命補正，復為同條例第8 條
    所明定。
二、本件債務人聲請更生之意旨略以：其有不能清償債務之情事
    ，前於消費者債務清理條例施行前，曾依照中華民國銀行公
    會會員辦理消費金融案件無擔保債務協商機制（下稱協商機
    制）與金融機構成立協商，並約定每月償還新臺幣（以下同
    ）18,587元，惟聲請人負擔沈重房貸及家庭支出，且聲請人
    之弟於民國97年5 月駕車過失致人於死，聲請人為其負擔龐
    大賠償責任，又聲請人因罹患肝血管瘤而減少加班，致每月
    平均收入減為35,511元，實無法依協商條件繼續履行清償債
    務，且其無擔保或無優先權之債務總額未逾新臺幣1,200 萬
    元，亦且未經法院裁定開始清算程序或破產宣告，爰向本院
    聲請更生；又為防止聲請人財產減少，維持債權人間公平受
    償，並使聲請人有重建之機會，故同時聲請保全處分等語。
三、聲請人於本件更生聲請前，已於95年8 月18日依協商機制與
    金融機構協商成立，約定自95年10月起，分120 期，利率3.
    5 ％，按月還款18,587元，惟聲請人自97年7 月起即毀諾未
    依約償還等情，有其最大無擔保債權銀行元大商業銀行（原
    名為復華商業銀行）所提出之協議書及無擔保債務還款計畫
    在卷可稽。按債務人與金融機構協商成立者，除非因不可歸
    責於己之事由，致履行顯有重大困難，否則不得聲請更生或
    清算，消費者債務清理條例第151 條第5 項規定意旨甚明。
    是本件應先探究債務人之毀諾，是否符合本條例第151 條第
    5 項但書「因不可歸責於己之事由，致履行顯有重大困難」
    之規定，而得聲請更生。經查：
  (一)聲請人稱為其弟支出車禍肇事賠償金額，經本院職權查詢，
    聲請人之弟確有車禍肇事及遭索賠等情（本院97年度交易字
    第46號、本院97年度交附民字第21號案件），惟聲請人未提
    出代為支出賠償之證明文件，本院定期命其補正，聲請人即
    提出國泰世紀產物保險股份有限公司之（強制）汽車責任保
    險理賠計算書為證，然聲請人所提上開證據，僅得證確有賠
    付被害人家屬損害賠償金，尚難遽認係由聲請人代為賠付，
    其所為舉證尚有未足，復未再提出其他證據相左，自難採信
    。
  (二)又依聲請人所提之薪資轉帳存摺觀之，其97年1 月至97年6
    月之收入（包含紅利、獎金等）分別為1 月188,295 元、2
    月27,038元、3 月41,090元、4 月40,143元、5 月38,994元
    、6 月48,974元，共計384,534 元，平均每月收入為64,089
    元，而依聲請人95、96年度所得稅各類所得資料清單所示，
    其2 年之收入共計1,550,785 元，平均每月為64,616元，顯
    見97年起其薪資並無顯著減少情形。然聲請人稱其95年度每
    月平均薪資為65,222元、96年度每月平均薪資為63,717元，
    嗣因罹患肝血管瘤減少加班機會，致97年1 月至97年6 月之
    薪資減為平均每月35,140元，有收入減少情事等語，係因聲
    請人95、96年度所得有將獎金、紅利等收入一併算入，是該
    2 年每月平均薪資即為每月65 ,222 元、63,717元，而聲請
    人計算97年1 月至6 月所得卻未計入獎金、紅利，始有聲請
    人上開所述之金額差距，倘將獎金、紅利計入，則每月仍有
    64,089元之收入，已如前述，是堪認聲請人並無收入減少之
    情事。
  (三)復依行政院主計處公告之96年度最低生活費用（以每年家庭
    收支調查，計算出平均每人每月消費支出之百分之60作為最
    低生活費），苗栗縣平均每人每月最低生活費為9,829 元。
    查聲請人之父丙○○名下有坐落台北縣三峽鎮6 筆不動產，
    其房地現值金額已達1,430,333 元，且95、96年度分別有利
    息所得9,143 元、13,711元，推知其銀行之存款約有50萬元
    左右，此有本院職權查詢之財產歸戶及所得稅申報資料在卷
    可參，顯見其得以其財產維持自己生活及相關醫療支出，無
    需聲請人扶養，是聲請人僅有其母乙○○1 人需扶養，每月
    應負擔之扶養費為3,276 元【計算式：9,829 ÷3 （扶養義
    務人有3人）＝3,276 ，元以下四捨五入】，是聲請人維持
    其與受其扶養之人基本生活之必要費用為每月13,105元【計
    算式：9,829 ＋3,276 ＝13,105】，逾此部分之費用，即屬
    奢侈浪費。是以聲請人毀諾前6 個月（97年1 月至97年6 月
    ）平均薪資64,089元計算，扣除每月基本必要支出13,105元
    及房貸24,000 元，尚餘26,984 元，足以負擔協商還款金額
    18,587元及支應醫療或其他支出，並無不能維持生活情事。
    是聲請人未能舉證證明有何因情事變更致履行有重大困難，
    堪認聲請人在清償期間並無收入或收益不如預期，致該方案
    履行困難甚或履行不能之情形可言。
四、綜上所述，本件債務人毀諾既無不可歸責於己致履行顯有重
    大困難之事由，而向本院聲請更生，應屬聲請更生之要件不
    備，且上開欠缺又屬無從補正，依首揭條文之意旨，自應駁
    回其更生之聲請。又更生之聲請既經駁回，其保全處分之請
    求，已無必要，應併予駁回，爰裁定如主文。
中    華    民    國    97    年    12    月    25    日
                  民事庭法  官  張珈禎
以上正本係照原本作成。
如不服本裁定應於送達後10日內向本院提出抗告狀，並繳納抗告
費新臺幣1,000元。
                        書記官  古紹霖
中    華    民    國    97    年    12    月    25    日


司法院資訊處製作；財團法人民間司法改革基金會備份。
